【裁判字號】    99,訴,309
【裁判日期】    991222
【裁判案由】    爆竹煙火管理條例
【裁判全文】
臺中高等行政法院判決
                                       99年度訴字第309號
                                    99年12月16日辯論終結
原      告  謝乾香
輔  佐  人  謝乾祥
            謝文斌
被      告  苗栗縣政府
代  表  人  劉政鴻
訴訟代理人  江錫麒  律師
            黃淑齡  律師


上列當事人間因爆竹煙火管理條例事件，原告不服內政部中華民
國99年6月24日台內訴字第0990113409號訴願決定，提起行政訴
訟。本院判決如下︰
    主  文
原告之訴駁回。
訴訟費用由原告負擔。
    事實及理由
一、事實概要：緣被告所屬消防局苗栗分隊於民國97年8月1日至
    苗栗縣苗栗市○○里○○路283號（整編前為福星里22鄰福
    星13之2號）查獲原告於上開地點儲放總重量5,741公斤之一
    般爆竹煙火，現場為2層建築物且緊鄰第3類對象物（供人居
    住、使用之建築物），被告認系爭場所之位置、構造及設備
    不符爆竹煙火製造儲存販賣場所設置及安全管理辦法第18條
    第1項第1款、第3款儲存一般爆竹煙火在10公噸以下，其與
    第1類對象物至第4類對象物應有7公尺以上安全距離且為地
    面一層之防火建築物之規定，有未按爆竹煙火管理條例第4
    條規定安全儲放爆竹煙火之情事，爰依同條例第20條及第25
    條第1項第1款規定，以99年3月12日苗府消字第0997200068
    號違反爆竹煙火管理條例案件處分書處原告新臺幣（下同）
    30萬元罰鍰，違規儲放之爆竹煙火沒入。原告不服，提起訴
    願遞遭駁回，遂提起本件行政訴訟。
二、兩造聲明：
  (一)原告聲明求為判決：訴願決定及原處分均撤銷。
  (二)被告聲明求為判決：駁回原告之訴。
三、原告訴稱略以：
  (一)依爆竹煙火管理條例第25條第1項第1款規定，違反依同法第
    4條第2項所訂定「爆竹煙火製造儲存販賣場所設置及安全管
    理辦法」有關強制禁止規定者，即應處予處罰。惟該辦法全
    文共22條，人民無法瞭解「有關強制禁止規定」為何，上開
    規定並非明確，有違中央法規標準第5條「關於人民之權利
    、義務應以法律定之」之規定，亦有違憲法第15條保障人民
    財產權之旨。
  (二)依爆竹煙火管理條例第16條及第21條規定，爆竹煙火製造場
    所及達中央主管機關所定管制量30倍以上儲存、販賣場所之
    負責人，應選任爆竹煙火監督人，並應投保公共意外責任險
    。又依「爆竹煙火製造儲存販賣場所設置及安全管理辦法」
    第20條及第21條規定，達管制量以上之一般爆竹煙火販賣場
    所，其位置、構造及設備應符合：「一設在建築物之地面層
    。二為防火建築物。三內部以不燃材料裝修。」並應另設立
    儲存專用室。按原告具有爆竹煙火監督人合格證書，於97年
    8月1日（農曆7月1日）中元節前夕，陳列販賣中元節所用爆
    竹煙火、紙金、線香等祭祀用品。其中陳列於苗栗縣苗栗市
    福星里中華路283號房屋（下稱系爭建物）者，該場所依規
    定已投保公共意外責任險2千4百萬元，為RC結構之防火建築
    ，並設立儲存專用室，其位置、構造及設備亦符合前揭辦法
    規定。且系爭建物為原告臨時放置場所，依96年房屋稅繳款
    書課稅情形為半住半營，位於工業區，屬工業用地，並非住
    宅區，被告所稱7公尺之限制係針對住宅區。又系爭建物為
    獨棟，並非連棟，卷附照片所示之2間房屋均為原告所有，
    僅有1個地址即苗栗市○○里○○路283號，旁邊則有防火巷
    ，均符合前揭規定。另依內政部95年1月27日內授消字第095
    0822568號函所示「既非儲存場所，自不應視為儲存場所進
    行查處」，原告將系爭建物規劃為為販賣場所，從未將之視
    為儲存場所，則系爭建物既非儲存場所，自不應視為儲存場
    所予以查處。被告雖以系爭建物外觀無招牌，且原告另有位
    於苗栗市○○路76號店面，主張系爭建物並非販賣場所等語
    ，惟販賣場所外不一定非有招牌不可，1人亦可擁有2家店面
    ，被告認定稍嫌粗糙，有違行政程序法之立法精神，況原處
    分亦未明確指出其認定「儲存」或「販賣」之標準。又因中
    元節關係，原告大部分主客戶為廟方，故貨物均以大件為主
    。實際上系爭建物位於寬15米以上之中華路上，為苗栗市○
    ○○道之一，為利於店面生意之地理位置，若作為儲存場所
    ，反不利原告，本件原處分實有違行政程序法第7條至第9條
    規定。
  (三)又依內政部97年8月4日內授消字第0970823264號函說明二所
    示，爆竹煙火管理條例第25條第1項第1款所稱「違反強制或
    禁止規定」，參採其立法本旨與行政程序法第7條比例原則
    之精神，係指行為人違法行為已足以危害作業區之安全管理
    而造成影響公共安全之具體危險，若行為人之行為，尚未達
    到作業之安全或危害，則應限縮解釋，而非屬該條例第25條
    第1項第1款之裁罰事項。
四、被告答辯略以：
  (一)本件原告將達管制量以上之有附加認可標示之爆竹煙火5,44
    8.5公斤，及未附加認可標示之連珠炮292.5公斤，儲放於苗
    栗市○○路283號內，系爭建物為原告儲放本件達管制量以
    上一般爆竹煙火之場所，非原告所辯係販賣場所，此觀查獲
    時之照片顯示，該儲放場所之外部非如一般店家設有招牌，
    外觀上無使人認知為販賣場所，其內物品堆置方式均以箱為
    單位堆置，為儲存方式，非如一般零售散裝之販賣方式陳列
    ，且原告另有位於苗栗縣苗栗市○○路76號之「謝萬春香鋪
    」為其販賣場所，顯見系爭建物為原告儲放本件扣案一般爆
    竹煙火之場所，原告辯稱係販賣場所等語，實不足採。又系
    爭建物為連棟式建築，為2層建築物，且緊鄰第3類對象物（
    供人居住使用之建築物），其未有7公尺以上安全距離，未
    符合爆竹煙火管理條例第4條及爆竹煙火製造儲存販賣場所
    設置及安全管理辦法第18條第1項第1、3款，儲存一般爆竹
    煙火在10公噸以下，其與第1類對象物至第4類對象物應有7
    公尺以上安全距離，為地面1層之防火建築物等規定，甚為
    明確。另原告於99年11月25日準備書狀所附之公共意外責任
    保險單，被保險人即原告經營業務種類欄位係記載「倉庫」
    一節，益證系爭建物確係作為儲存之用無誤。
  (二)又爆竹煙火製造儲存販賣場所設置及安全管理辦法之立法目
    的係為就爆竹煙火此等危險物為管理，預防災害之發生，維
    護人民生命財產，確保公共安全，因此其第18條第1項第1款
    安全距離之規定，應解釋為建物之四周均應符合法定安全距
    離，且不因該建物基地使用分區為工業區而排除適用。
五、本件兩造之爭點為：被告以原告於系爭建物儲存達管制量以
    上之一般爆竹煙火，未與隔鄰建物保持7公尺以上安全距離
    ，且非地面1層之防火建築物，不符爆竹煙火製造儲存販賣
    場所設置及安全管理辦法第18條第1項第1款、第3款規定，
    而依爆竹煙火管理條例第4條、第20條及第25條第1項第1款
    規定予以處罰，是否適法？原告主張系爭建物為販賣場所，
    並非儲存場所，其均符合前揭條例及辦法關於販賣場所位置
    、構造、設備及安全管理等規定，是否可採？
六、按「爆竹煙火之製造場所及達中央主管機關所定管制量以上
    之儲存、販賣場所，其業者應以安全方法進行製造、儲存或
    處理。前項所定場所之位置、構造與設備設置之基準、安全
    管理及其他應遵行事項之辦法，由中央主管機關會商相關機
    關定之。」、「違反本條例規定製造、儲存或販賣之爆竹煙
    火，其成品、半成品、原料及製造機具，直轄市、縣（市）
    主管機關應逕予沒入。」、「有下列各款情事之一者，處新
    臺幣30萬元以上150萬元以下罰鍰：一違反依第4條第2項所
    定辦法中有關強制或禁止規定。」分別為行為時爆竹煙火管
    理條例第4條、第20條第1項及第25條第1項第1款所明定。又
    主管機關內政部依該條例31條之規定訂定行為時同條例施行
    細則，該細則第3條規定：「本條例第4條第1項所定爆竹煙
    火儲存、販賣場所之管制量如下：一高空煙火：總重量0.5
    公斤。二摔炮類一般爆竹煙火：火藥量0.3公斤或總重量1.5
    公斤。三摔炮類以外之一般爆竹煙火：火藥量5公斤或總重
    量25公斤。但排炮及連珠炮管制量為火藥量10公斤或總重量
    50公斤。前項管制量，除依本條例第7條附加認可標示之一
    般爆竹煙火以火藥量計算外，其餘以爆竹煙火總重量計算之
    ；．．．」次按「本辦法依爆竹煙火管理條例第4條第2項規
    定訂定之。」、「本辦法所定對象物，規定如下：三第3類
    對象物：指設置標準（按：各類場所消防安全設備設置標準
    ）第12條第4款及前2款以外供人居住或使用之建築物。」、
    「達管制量以上，摔炮類以外之一般爆竹煙火儲存場所，其
    位置、構造及設備應符合下列規定：一、儲存總火藥量應在
    10公噸以下或總重量應在50公噸以下，其與第1類對象物至
    第4類對象物之安全距離如下表：儲存數量．．．總火藥量2
    公噸以下，總重量10公噸以下：安全距離7公尺以上。．．
    ．二不得設置於潮濕地面。三為地面一層之防火建築物。四
    窗戶及出入口應有防盜措施。五設置安全監控設施。六儲存
    總火藥量超過5公噸或總重量超過25公噸者，應以火藥量3公
    噸以下或重量15公噸以下為準，以厚度10公分以上鋼筋混凝
    土或厚度15公分以上加強磚造構造之隔間牆區劃分隔。隔間
    牆應設置至屋頂；場所設有天花板，且能確保防火區劃完整
    者，得設置至天花板。七儲存場所通路面積應占儲存場所樓
    地板面積百分之20以上。」行為時爆竹煙火製造儲存販賣場
    所設置及安全管理辦法第1條、第2條第3項第3款及第18條第
    1項亦分別定有明文。是上開行為時爆竹煙火管理條例施行
    細則及爆竹煙火製造儲存販賣場所設置及安全管理辦法等有
    關規定，係主管機關依據爆竹煙火管理條例第4條規定之授
    權，所訂定關於同條例第4條第2項規定達管制量以上，摔炮
    類以外之一般爆竹煙火儲存場所，其位置、構造及設備應符
    合之條件之細節性法規命令，核與各該條文授權規定意旨相
    符，自得予以援用。且按爆竹煙火製造、儲存、販賣場所之
    設置及安全管理辦法之立法目的，係因爆竹煙火為易燃性及
    具爆炸性。屬高度危險物品，為管理及預防災害之發生，維
    護人民生命財產，確保公共安全，乃有上開規定，並無原告
    所指有關違反強制禁止規定並非明確，未符中央法規標準法
    第5條「關於人民之權利、義務應以法律定之」之規定及憲
    法第15條保障人民財產權意旨之情形，原告該部分所稱，並
    無可採。
七、經查，本件被告所屬消防局苗栗分隊於97年8月1日至苗栗縣
    苗栗市○○里○○路283號（整編前為福星里22鄰福星13之2
    號）查獲原告於該地點儲放總重量5,741公斤之一般爆竹煙
    火，有現場照片及沒入爆竹煙火扣留單在卷可稽(本院卷32-
    38,39-42頁)，扣留單原告雖未簽名，惟有警員及里長之簽
    名，依扣留單均明確記載項目、數量及重量，現場照片上亦
    有大量以紙箱包裝之爆竹煙火，原告又未指出其記載有何與
    現場之情形不符，衡情應值採信。又該爆竹煙火有附加認可
    標示之部分5,448.5公斤，未附加認可標示之連珠炮292.5公
    斤(同卷38頁舉發通知單及42頁扣留單)，依爆竹煙火管理條
    例施行細則第3條第1項第3款之規定，已超出管制量(連珠炮
    管制量為火藥量10公斤或總重量50公斤)。原告雖稱系爭爆
    竹煙火所放置之場所係販賣而非儲存之用，惟原告另有位於
    苗栗縣苗栗市○○路76號之「謝萬春香鋪」為其販賣場所，
    此為其所不爭，又依上開現場照片，現場為騎樓式建築，查
    獲時該處之鐵卷門拉下(同卷32頁)，又未設置一般店家所設
    有之招牌，以此情形，現場外觀上並無法使一般人認知係販
    賣場所，且該建物內物品之堆置方式，係以紙箱包裝由下往
    上堆置至天花板，亦非如一般零售散裝之販賣陳列方式，依
    上開諸情，現場顯作為儲存而非販賣之用。另依原告所提出
    之公共意外責任保險單，所載被保險人經營業務處所(苗栗
    市○○里○○路281,283號所經營之業務種類為倉庫(同卷81
    頁)，是原告上開所述，核與事證不符，自不值採信。原告
    所有系爭爆竹煙火既超出管制量，其儲存應符合行為時爆竹
    煙火製造儲存販賣場所設置及安全管理辦法第18條第1項之
    規定，否則，即有違行為時爆竹煙火管理條例第4條之規定
    ，被告應依同條例第20條第1項之規定沒入，及依第25條第1
    項第1款之規定予以裁罰，此與原告具有爆竹煙火監督人合
    格證書，或於上開儲存場所已投保公共意外責任險等情無涉
    。
八、次查，系爭爆竹煙火儲存場所係苗栗市○○里○○路283號
    ，原告另稱隔鄰建物亦係其所有，縱然屬實，惟該建物係2
    層連棟式建築，前方面向道路，惟兩側均有建物(同卷36-37
    頁照片)，有一側係店面式建物，顯係有人居住使用之建物
    ，原告亦稱該建物南邊有建築物，北邊是違章建築物鐵皮屋
    ，沒有超7公尺等語(同卷74頁準備程序筆錄)。依前開行為
    時爆竹煙火管理條例第4條及爆竹煙火製造儲存販賣場所設
    置及安全管理辦法第18條第1項第1款規定，儲存一般爆竹煙
    火在10公噸以下，其與第1類對象物至第4類對象物應有7公
    尺以上安全距離，依此文義解釋，應為建物之四周均應符合
    此法定安全距離，且不因該建物基地使用分區為工業區而排
    除適用；又依同項第3款之規定，其場所須為地面1層之防火
    建築物，該場所緊鄰第3類對象物（供人居住使用之建築物
    ），並未有7公尺以上安全距離，且非地面1層之建物，另依
    現場照片(同卷33頁)，該建物後方所堆置之大量爆竹煙火(
    原告稱為查獲量之1/3)，其牆壁係鐵皮材質，顯非防火材料
    ，是系爭爆竹煙火之儲存場所，均未符合上開規定，可資認
    定。
九、綜上所陳，原告所訴各節，均無可採，其儲存系爭爆竹煙火
    已超過管制量，且其儲存場所之構造及設備，不符合法令規
    定，縱其並無故意，惟儲存大量具高度危險性之爆竹煙火，
    須有特殊及安全之構造及設備，以確保公共安全，此為一般
    人所能得知，原告亦難謂無過失責任。從而，被告依行為時
    爆竹煙火管理條例第4條及第25條第1項第1款規定，裁處原
    告最低額30萬元罰鍰，並將查獲之爆竹煙火依同條例第20條
    規定沒入(原處分雖未記明爆竹煙火之數量，惟已於本件扣
    留單上記載名稱、數量及重量，其沒入之標的自可特定及明
    確)。是原處分依上開規定及說明，並無違誤，訴願決定予
    以維持，亦無不合。原告起訴意旨請求均為撤銷，為無理由
    ，應予駁回。
十、據上論結，本件原告之訴為無理由，依行政訴訟法第195條
    第1項後段、第98條第1項前段，判決如主文。

中    華    民    國    99    年    12    月    22    日
                臺中高等行政法院第四庭
                          審判長法  官  沈  應  南
                                法  官  王  德  麟
                                法  官  許  武  峰
以上正本證明與原本無異。
如不服本判決，應於判決送達後20日內向本院提出上訴書狀，其
未表明上訴理由者，應於提起上訴後20日內向本院提出上訴理由
書（須依對造人數附具繕本）；如於本判決宣示或公告後送達前
提起上訴者，應於判決送達後20日內補提上訴理由書（須附繕本
）。未表明上訴理由者，逕以裁定駁回。
中    華    民    國    99    年    12    月    31    日
                                書記官  許  騰  云

司法院資訊處製作；財團法人民間司法改革基金會備份。
